【裁判字號】    97,上,124
【裁判日期】    970917
【裁判案由】    分割共有物
【裁判全文】
臺灣高等法院臺中分院民事判決  97年度上字第124號
上  訴  人  丁○○
                        2號
訴訟代理人  許盟志律師
複  代理人  甲○○
複  代理人  乙○○
訴訟代理人  楊玉珍律師
複  代理人  戊○○
視同上訴人  辛○○
                        9號
訴訟代理人  庚○○
                        9號
被  上訴人  己○○
訴訟代理人  丙○○
                        2號
訴訟代理人  林志忠律師
上列當事人間請求分割共有物事件，上訴人對於民國97年3月6日
臺灣彰化地方法院96年度訴字第882號第一審判決提起上訴，本
院於97年9月3日言詞辯論終結，判決如下：
    主  文
原判決廢棄。
兩造共有坐落彰化縣二水鄉○○段222之1地號，地目：田，面積
2301平方公尺之土地之分割方法如彰化縣田中地政事務所97年5
月20日繪製之乙案複丈成果圖所示：即：編號A部分面積1023平
方公尺分歸被上訴人己○○取得，編號B部分面積639平方公尺分
歸上訴人丁○○取得，編號C部分面積639平方公尺分歸視同上訴
人辛○○取得。但上訴人丁○○、視同上訴人辛○○應各以新台
幣玖萬貳仟壹佰伍拾壹元、新台幣壹拾貳萬捌仟參佰陸拾壹元補
償被上訴人己○○。
第一、二審訴訟費用由兩造按附件原應有部分比例負擔。
    事實及理由
壹、程序方面：
一、按最高法院42年台上字第318號判例意旨謂：「共有物之分
    割，於共有人全體有法律上之利害關係，須共有人全體始得
    為之，故請求分割共有物之訴，屬於民事訴訟法第五十六條
    第一項所稱訴訟標的，對於共同訴訟之各人必須合一確定者
    ，共同訴訟人甲對於第二審判決提起上訴，係為有利益於共
    同訴訟人乙之行為，依同條項第一款之規定，其效力及於共
    同訴訟人乙，自應列共同訴訟人乙亦為上訴人」。查本件分
    割共有物訴訟，共有人共計丁○○、辛○○、己○○等三人
    ，經第一審判決後，雖僅原審被告丁○○提起上訴，然揆諸
    首開說明，其效力自及於共同訴訟人即原審被告辛○○，即
    當事人欄應列辛○○為視同上訴人，合先明。
二、次查視同上訴人辛○○經合法通知，未於言詞辯論到場，核
    無民事訴訟法第三百八十六條所列各款情形，茲依被上訴人
    之聲請，由其一造辯論而為判決。
貳、訴訟要旨：
一、被上訴人主張：查坐落彰化縣二水鄉○○段二二二之一地號
    、地目田、使用分區為特定農業區農牧用地、面積2,301平
    方公尺土地（下稱系爭土地）為兩造所共有，各共有人應有
    部分如附件所示。又兩造就系爭土地並無不分割期限之約定
    ，亦無因物之使用目的而不能分割之情形，惟兩造間無法達
    成協議分割，為此訴請裁判分割。又同意視同上訴人辛○○
    於原審所提彰化縣田中地政事務所於民國（下同）九十七年
    一月十六日製作之甲案土地複丈成果圖所示分割方案（查辛
    ○○於第二審即本院改主張如附圖乙案分割方案），並願按
    鑑定報告甲案以金錢補償上訴人。又上訴人主張將原審分割
    方案其中辛○○與己○○位置互調結果，即如附圖乙案分割
    方案，將造成系爭土地上辛○○鐵皮屋遭拆除，並致被上訴
    人分得編號Ａ部分對外道路聯絡不便。反之，如附圖甲案分
    割方案，兩造分得部分，對外聯絡交通，尚稱便利，辛○○
    上開鐵皮屋不必拆除，且被上訴人願給上訴人丁○○較長遷
    移系爭土地之地磅時間。至被上訴人雖於89年9月18日與上
    訴人丁○○簽立契結書（下簡稱系爭契結書），就系爭土地
    約定以現有土地為界，然系爭契約書未經全體共有人簽章同
    意，無法拘束其他共有人等詞。並求為判決駁回對造之上訴
    。
二、上訴人丁○○則以：查上訴人於二十餘年前於系爭土地上花
    費鉅資興建地磅時，確實經其餘共有人即己○○、辛○○之
    同意，此觀之其餘共有人在二十餘年並無任何意見；甚且，
    被上訴人與上訴人丁○○於89年9月18日簽立系爭契結書，
    約定以現有土地為界，被上訴人不足部分，同意由上訴人平
    房邊土地抵充。再者，系爭土地上之地磅，價值高達新台幣
    （下同）1,060,500元，並為上訴人賴以維生之工具，如採
    如附圖甲案分割方案，必遭拆除，並使上訴人全家頓失依據
    ，是應採附圖乙案分割方案，且視同上訴人辛○○陳稱，如
    上訴人願意分擔乙案原物分割後之補償費，伊贊成乙分割方
    案等語在卷，而上訴人業已同意按鑑定報告之補償被上訴人
    ，並願代視同上訴人辛○○支付補償金予被上訴人，足見視
    同上訴人亦已同意以乙案為分割方案，上訴人與視同上訴人
    合計應有部分共36分之20，已逾應有部分二分之一，人數亦
    逾二分之一，參酌土地法第34條之一所定得處分共有物之例
    ，採用乙案為分割方案較妥當。又就經濟利用價值言，如附
    圖甲案分割方案編號Ｃ部分，其通往員集路縱深長達52公尺
    ，而附圖乙案分割方案編號Ａ部分，其通往員集路縱深長僅
    15 公尺，乙案自較甲案為佳等詞，資為抗辯。並求為判決
    ：(一)原判決廢棄。(二)系爭土地按附圖乙案分割方案，上訴人
    並願按鑑定報告乙案金錢補償被上訴人，並願代辛○○給付
    被上訴人補償金。
三、視同上訴人辛○○雖未於言詞辯論期日到場，但其於本院準
    備程序陳稱：倘上訴人丁○○願代伊負擔附圖乙案分割方案
    之補償費，則伊同意附圖乙案分割方案等詞置辯。
參、法官協議兩造爭點整理：（見本審卷第30頁）
一、兩造不爭執事項：
  (一)坐落彰化縣二水鄉○○段二二二之一地號、地目田、使用分
    區為特定農業區農牧用地、面積2,301平方公尺系爭土地為
    兩造共有。
  (二)兩造就系爭土地應有部分及持分面積分別為：丁○○應有部
    分10/36持分面積639平方公尺。辛○○應有部分10/36持分
    面積639平方公尺。己○○應有部分16/36、持分面積1023平
    方公尺。
  (三)系爭土地現況如田中地政事務所96年11月8日複丈成果圖（
    原審卷第26頁；當庭提示與兩造閱覽）。
  (四)彰化縣田中地政事務所於97年1月16日繪製之土地複丈成果
    圖編為甲分割方案。
二、兩造爭執事項：
    系爭土地應採何種分割方案？
肆、得心證之理由：
一、被上訴人主張系爭土地為兩造所共有，應有部分各如附件所
    示，且共有人間就系爭土地並無不分割期限之約定，亦無因
    物之使用目的不能分割之情形，惟迄今仍無法協議分割等情
    ，業據其提出土地登記謄本、地籍圖謄本等為證（見原審卷
    第6、7、8頁），復為上訴人及視同上訴人所不爭執，自屬
    實在。按各共有人，得隨時請求分割共有物，但因物之使用
    目的不能分割或契約訂有不分割之期限者，不在此限。又共
    有物之分割，依共有人協議之方法行之，分割之方法，不能
    協議決定者，法院得因任何共有人之聲請，命為下列之分配
    ：(1)以原物分配於各共有人；(2)變賣共有物，以價金分配於
    各共有人，且以原物為分配時，如共有人中，有不能按其應
    有部分受分配者，得以金錢補償之，民法第823條第1項、第
    824條分別規定甚明。從而，上訴人請求判決分割系爭土地
    ，即無不合，應予准許。又查兩造早於89年1月4日之前取得
    共有系爭土地，有系爭土地謄本在卷可稽，自不受農業發展
    條例第16條第1項第4款所規定之「每宗耕地分割後每人所有
    面積未達○．二五公頃者，不得分割」之限制至明。
二、次查系爭土地之地目為田，使用分區為特定農業區，屬於農
    牧用地，地形略呈長條弧形狀，其上有上訴人丁○○之地磅
    及平房兩棟，視同上訴人辛○○之鐵架造建物一棟，又系爭
    土地雖三面臨路，然其中北邊僅能通行機車，南邊能通行車
    輛，無路名，而西側係寬約十五米員集路，東側係圳溝等情
    ，業經原法院會同彰化縣田中地政事務所測量人員勘測屬實
    ，此有系爭土地謄本、勘驗筆錄、彰化縣田中地政事務所96
    年11月8日之土地複丈成果圖（即本判決現況圖），及現場
    照片等在卷可稽（見原審卷第6、7頁；第18至20頁；第25、
    26頁；本審卷第80至82頁），足見系爭土地主要對外聯絡道
    路為西測之員集路，且分配在北段共有人，其對外交通較不
    便。又查如附圖甲案分割方案（即原判決主文所採方案）及
    如附圖乙案分割方案，均係按兩造持分面積比例分配，其主
    要區別在附圖甲案分割方案，其中己○○與辛○○分配位置
    互調，變為附圖乙案分割方案，有該二分割方案在卷可按（
    見原審卷第68、69頁；本審卷第85、6頁）。又查上訴人丁
    ○○於系爭土地上之地磅，價值高達1,060,500元，並為上
    訴人賴以維生之工具，有經濟部標準檢驗局合格證書影本二
    份、裕新衡器有限公司報價單影本一份及上訴人丁○○戶口
    名簿影本一份等在卷可參（見本審卷第154至157頁），如採
    附圖甲案分割方案，該地磅必遭拆除，亦經本院比對卷附透
    明現況圖可考（見本審卷第27頁）。再者，如附圖甲案分割
    方案分得北段之視同上訴人辛○○，以比例尺換算，必須經
    由寬約四米，長達五十米道路，始能通往員集路，而附圖乙
    案分割方案分得之被上訴人己○○，以比例尺換算，只須經
    由寬約四米，長約十六米道路，即能通往員集路，兩案交通
    道路比較，附圖乙案分割方案自較如附圖甲案分割方案為便
    利。又附圖乙案分割方案雖須拆除辛○○鐵皮屋，然該屋老
    舊，有照片可佐（見本審卷第124頁），縱遭拆除損失亦小
    ，則如附圖乙案分割方案自較如附圖甲案分割方案為適當。
    又查系爭土地主要對外聯絡道路為西側之員集路，且分配在
    北段共有人，其對外交通較不便，業如前述，則分得中段及
    南段之共有人，自應金錢補償北段之共有人。再經本院囑託
    華聲科技不動產估價師事務所鑑定補償費結果，如附圖乙案
    分割方案，上訴人丁○○、視同上訴人辛○○應分別補償被
    上訴人己○○92,151元、128,361元，有該鑑定報告書可稽
    （外放）。又按共有物分割之方法，或為原物分配或為變賣
    以價金分配於各共有人，由法院依職權定之，不受當事人聲
    明之拘束，最高法院民事判例68年台上字第3247號。再按共
    有物之原物分割，依民法第八百二十五條規定觀之，係各共
    有人就存在於共有物全部之應有部分互相移轉，使各共有人
    取得各自分得部分之單獨所有權。故原物分割而應以金錢為
    補償者，倘分得價值較高及分得價值較低之共有人均為多數
    時，該每一分得價值較高之共有人即應就其補償金額對於分
    得價值較低之共有人全體為補償，並依各該短少部分之比例
    ，定其給付金額，方符共有物原物分割為共有物應有部分互
    相移轉之本旨，最高法院85年台上字第2676號亦著有判例。
    申言之，民法關於分割共有物之效力，係採移轉主義，即各
    共有人因分割而成為單獨所有人，係由於彼此相互移轉，讓
    與部分權利所致。是上訴人丁○○與視同上訴人辛○○二人
    雖合意由丁○○代付辛○○補償費，然揆諸上開說明，本院
    本於職權採如附圖乙案分割方案，並分別命丁○○、辛○○
    給付補償費予己○○。準此，本院審酌各共有人原應有部分
    比例，及系爭土地上地物坐落位置、使用情形，暨系爭土地
    之形狀、對外交通及共有物之性質及價值、經濟效用及全體
    共有人之利益、符合公平經濟原則，認為採如附圖乙案分割
    方案，最為妥適。
伍、綜上所述，系爭土地之分割，以如附圖乙案分割方案分割，
    最為妥適，原審依如附圖甲案分割方案分割，尚有未洽，上
    訴意旨，指摘原判決不當，求予廢棄，為有理由，應由本院
    廢棄改判。
陸、本件事證已臻明確，兩造其餘攻擊或防禦方法及所提證據，
    均與本院心證之形成及判決結果，不生影響，爰不一一再加
    以論述，併此敘明。
柒、據上論結：本件上訴為有理由，依民事訴訟法第四百六十三
    條、第三百八十五條第一項前段、第四百五十條、第八十條
    之一、第八十五條第一項但書，判決如主文。
中    華    民    國    97    年    9     月    17    日
          民事第一庭    審判長法  官  胡 景 彬
                              法  官  饒 鴻 鵬
                              法  官  陳 繼 先
以上正本係照原本作成。
如對本判決上訴，須於收受判決送達後20日內向本院提出上訴書
狀，其未表明上訴理由者，應於提出上訴後20日內向本院提出上
訴理由書（須按他造人數附具繕本）。
上訴時應提出委任律師為訴訟代理人之委任狀。具有民事訴訟法
第466條之1第1項但書或第2項之情形為訴訟代理人者，另應附具
律師及格證書及釋明委任人與受任人有該條項所定關係之釋明文
書影本。
                              書記官  陳 三 軫
中    華    民    國    97    年    9     月    17    日
                                                      Ｍ
附件：
┌────┬──────────┐
│共有人  │原應有部分比例      │
├────┼──────────┤
│己○○  │36分之16            │
├────┼──────────┤
│丁○○  │36分之10            │
├────┼──────────┤
│辛○○  │36分之10            │
└────┴──────────┘


司法院資訊處製作；財團法人民間司法改革基金會備份。
